【裁判字號】    98,交聲,253
【裁判日期】    980805
【裁判案由】    聲明異議
【裁判全文】
臺灣屏東地方法院交通事件裁定         98年度交聲字第253號
原處分機關  交通部公路總局高雄區監理所屏東監理站
異  議  人  甲○○
上列異議人因違反道路交通管理處罰條例案件，對於交通部公路
總局高雄區監理所屏東監理站民國98年7 月6 日所為之處分（屏
監違字第裁82-V00000000號），聲明異議，本院裁定如下：
    主  文
原處分關於罰鍰逾新臺幣壹萬玖仟伍佰元部分撤銷。
上開撤銷部分，甲○○不罰。
    理  由
一、原處分意旨略以：異議人即受處分人甲○○於民國97年4 月
    24 日 下午4 時30分，駕駛車牌號碼Y8-2496 號自小客車，
    在屏東縣里港鄉○○村里○路段，因有酒後駕車，經呼氣測
    其酒精值0.55MG/L，超過標準之違規情事，經屏東縣警察局
    里港分局警員舉發並製作屏警交字第V00000000 號舉發違反
    道路交通管理事件通知單，嗣刑事責任部分經臺灣屏東地方
    法院檢察署檢察官為緩起訴處分確定並緩起訴期間屆滿，原
    處分機關仍依道路交通管理處罰條例第35條第1 項第1 款及
    第24 條 第1 項第2 款規定（裁決書漏未記載），裁處異議
    人罰鍰新臺幣（下同）49,500元，並應施以道安講習等語。
二、異議意旨則以：伊所涉公共危險罪業於97年6 月18日經臺灣
    屏東地方法院檢察署檢察官以97年度偵字第3478號為緩起訴
    處分，並命伊向該署指定之財團法人臺灣更生保護會屏東分
    會支付3 萬元，伊已依命令於97年8 月6 日支付緩起訴處分
    金完畢，顯已受制裁，原處分機關又針對伊之酒駕行為裁處
    49,500之罰鍰，違反行政法一事不二罰原則，爰依法聲明異
    議等語。（施以道安講習部分未據異議人聲明異議）。
三、經查：
  (一)道路交通主管機關對於汽車駕駛人之酒後駕車行為，依道路
    交通管理處罰條例第35條第1項第1款規定予以裁罰，係對行
    為人違反行政法上義務規定之行政罰，且該條例關於一行為
    同時觸犯刑事法律及違反行政法上義務規定者，並無特別規
    定，是以，汽車駕駛人酒後駕車行為，經測試檢定酒精濃度
    超過規定標準，同時涉犯刑法第185條之3之公共危險罪嫌者
    ，道路交通主管處罰機關除有上開行政罰法第26條第1 項但
    書規定，得處以其他種類行政罰之情形外，關於罰鍰部分，
    即應依行政罰法第26條第1 項及道路交通管理處罰條例第10
    條規定，移送地方法院檢察署處理，於移送後，非有行政罰
    法第26條第2 項所定不起訴等事由，不得再依道路交通管理
    處罰條例第35條第1 項第1 款規定，裁處行為人罰鍰之行政
    罰。
  (二)按檢察官之緩起訴處分於緩起訴期間內，有下列情形之一者
    ，檢察官得依職權或依告訴人之聲請撤銷原處分，繼續偵查
    或起訴: (1)於期間內故意更犯有期徒刑以上刑之罪，經檢察
    官提起公訴者。(2)緩起訴前，因故意犯他罪，而在緩起訴期
    間內受有期徒刑以上刑之宣告者。(3)違背第253 條之2 第1
    項各款之應遵守或履行事項者，刑事訴訟法第253 條之3 第
    1 項定有明文。據此可徵經檢察官為「緩起訴」處分者，於
    「緩起訴」之猶豫期間內，最終是否會被檢察官提起公訴，
    猶懸而未定，亦即「緩起訴」處分於猶豫期間內尚未具有實
    質之確定力，檢察官仍得根據上開規定依職權或依告訴人之
    聲請，將被告「緩起訴」處分撤銷。而行政罰法第26條明定
    一事不二罰原則，如經不起訴處分或為無罪、免訴、不受理
    、不付審理之裁判「確定」者，始得依違反行政法上義務規
    定裁處之，並未包括「緩起訴」處分在內，雖「緩起訴」處
    分之最終使被告免於刑事訴追之效果與「不起訴」處分之效
    果相同，惟依行政罰法第26條第2 項之立法意旨，亦必須待
    緩起訴處分實質確定時，被告才最終地確定免於受刑事訴追
    ，原處分機關始得為行政裁罰，亦即在緩起訴期間內即猶豫
    期間期滿前，該緩起訴處分仍有被撤銷之可能，此時原處分
    機關若依法為行政裁決，將使受處分人有同時遭受行政處罰
    及刑事訴追之危險，顯與行政罰法第26條規定之立法意旨相
    違背。準此，自行政罰法第26條規定立法意旨為有利於行為
    人之解釋，應認應受行政裁罰之行為，關於罰鍰部分，同一
    事實如經緩起訴處分確定者，亦有行政罰法第26條明定一事
    不二罰原則之適用。
  (三)且按緩起訴之被告依檢察官緩起訴處分命令，向公益團體繳
    納捐款，係履行檢察官為緩起訴處分命令，性質上自屬於處
    分金，與罰金無異。則修正後道路交通管理處罰條例第35條
    第8 項所規定之罰金，解釋上自應包括依檢察官處分命令，
    而向公益團體繳納捐款在內，受處分人既依檢察官之緩起訴
    處分命令，向公益團體繳納捐款，即係履行檢察官為緩起訴
    處分命令，與受刑事處罰無異，自不應再受行政裁罰（臺灣
    高等法院96年11月刑事庭庭長法律問題研討會決議參照）。
    如緩起訴處分金與行政罰鍰有所競合時，依其性質觀之，道
    路交通管理處罰條例第35條第8 項，應為行政罰法第26條第
    1 項之特別規定。是汽車駕駛人依檢察官所為緩起訴處分之
    金額，如低於道路交通管理處罰條例所裁處罰鍰之金額者，
    應視同「經裁判確定處以罰金低於道路交通管理處罰條例第
    92條第3項 所訂最低罰鍰基準規定」，則依該條例第35條第
    8 項規定，仍得裁決繳納不足最低罰鍰之部分。
  (四)94年2 月5 日公布，並於95年2 月5 日施行之行政罰法第26
    條規定：「一行為同時觸犯刑事法律及違反行政法上義務規
    定者，依刑事法律處罰之。但其行為應處以其他種類行政罰
    或得沒入之物而未經法院宣告沒收者，亦得裁處之。前項行
    為如經不起訴處分或為無罪、免訴、不受理、不付審理之裁
    判確定者，得依違反行政法上義務規定裁處之」，此即所謂
    一事不二罰之原則。揆諸該條立法理由，一行為同時觸犯刑
    事法律及違反行政法上義務規定時，由於刑罰與行政罰同屬
    對不法行為之制裁，而刑罰之懲罰作用較強，故依刑事法律
    處罰，即足資警惕時，實無一事二罰再處行政罰之必要，且
    刑事法律處罰，由法院依法定程序為之，較符正當法律秩序
    ，應予優先適用，故同時觸犯刑事法律及違反行政法上義務
    規定之行為，行政機關得否科以與刑罰相類之行政罰處罰，
    端視該行為之刑事訴追或審判程序終局結果而定，在刑事訴
    追、審判程序尚未終局確定前，行政機關自不得逕予裁罰；
    至於罰鍰以外之沒入或其他種類行政罰，因兼具維護公共秩
    序之作用，為達行政目的，行政機關仍得併予裁處。又此所
    稱「其他種類行政罰」，係指違反行政法上之義務應受「裁
    罰性」之「不利處分」而言，依行政罰法第2 條規定，應包
    括限制或禁止行為之吊扣證照處分在內。
  (五)又刑事訴訟法為配合由職權主義調整為改良式當事人進行主
    義，乃採行起訴猶豫制度，增訂緩起訴處分之規定，以觀察
    犯罪行為人有無施以刑法所定刑事處罰之必要，為介於起訴
    及微罪職權不起訴間之緩衝制度設計。其具體效力依同法第
    260 條規定，於緩起訴處分期滿未經撤銷者，非有同條第1
    款或第2 款情形之一，不得對於同一案件再行起訴，即學理
    上所稱之實質確定力，足見在緩起訴期間內，尚無實質確定
    力可言。且依上揭第260 條第1 款規定，於不起訴處分確定
    或緩起訴處分期滿，未經撤銷者，仍得以發現新事實、新證
    據為由，對於同一案件再行起訴，是本於同一法理，在緩起
    訴期間內，其效力未定，倘發現新事實、新證據，而認已不
    宜緩起訴，又無同法第253 條之3 第1 項所列得撤銷緩起訴
    處分之事由者，自得就同一案件逕行起訴，原緩起訴處分並
    因此失其效力（最高法院94年度台非字第215 號判例參照）
    。是觸犯刑事法律之犯罪行為，除得經檢察官之起訴，並由
    法院審理後，為有罪科刑、無罪、免訴、不受理、不付審理
    之裁判外，如檢察官認該行為所涉為死刑、無期徒刑或最輕
    本刑3 年以上有期徒刑以外之罪，於參酌刑法第57條所列事
    項及公共利益之維護，認以緩起訴為適當者，得定1 年以上
    3 年以下之緩起訴期間為緩起訴處分（刑事訴訟法第253 條
    之1） 。就要件言，緩起訴基本上係認被告有犯罪嫌疑，而
    暫緩起訴，並得課被告予一定之負擔或指示（同法第253 條
    之2 第1 項），此與不起訴處分係因犯罪嫌疑不足或其他原
    因（同法第252 條、第253 條），且不得附條件或負擔，顯
    有不同，可知，緩起訴處分是一種刑事處罰。又經檢察官為
    「緩起訴」處分者，於「緩起訴」之猶豫期間內，檢察官可
    對其持續觀察，若認其顯無反省警惕之情或根本欠缺反省警
    惕之能力（即符合刑事訴訟法第253 條之3 第1 項所列3 款
    情形）者，得依職權或依告訴人之聲請，將「緩起訴」處分
    撤銷，並依法追訴，亦即在緩起訴處分之猶豫期間內，刑事
    訴追程序仍未終局確定，此與不起訴處分確定後，刑事訴追
    程序終結，檢察官原則上不得就同一行為再行起訴之法律效
    果迥異。縱認緩起訴是附條件的便宜不起訴處分，則『條件
    成就』包含兩個部分，其一是經過一定的猶豫期間，其二是
    緩起訴未經撤銷，二者皆成就時，始產生如同確定不起訴處
    分之效力。查上開行政罰法第26條第2 項並未明列「緩起訴
    處分」，本不宜擴張解釋，且緩起訴處分性質上亦與不起訴
    處分不同，無適用行政罰法第26條第2 項規定之餘地。然而
    ，經檢察官為緩起訴處分之行為，如同時違反行政法上義務
    之規定，因已有刑事處罰，此時行政機關若另行依法行政裁
    罰，無異一罪二罰，因此參酌行政罰法第26條之立法意旨，
    違反行政法上義務之行為，若同時亦經檢察官另為緩起訴處
    分時，行政機關應不得就同一行為，再為與刑罰相類之罰鍰
    處分。
  (六)行政罰法為行政法中關於行政罰之總則性規定，是道路交通
    管理處罰條例之行政罰亦須遵循行政罰法之規定，其子法道
    路交通案件處理辦法之解釋及適用，更不得違反行政罰法之
    規定。
  (七)本件異議人於酒後駕駛上揭自小客車，於前揭時、地經警測
    得其呼氣酒精濃度達每公升0.55毫克，並經警舉發「酒後駕
    車」違規，嗣經臺灣屏東地方法院檢察署檢察官於97年6 月
    18日以97年度偵字第3478號為緩起訴處分，其期間為1 年，
    異議人並應於緩起訴確定之日起3 個月內，向公庫或指定之
    公益團體、地方自治團體支付3 萬元，已經異議人履行完畢
    ，嗣於98年7 月2 日期滿未經撤銷緩起訴處分而實質確定等
    情，業經本院調閱上開97年度偵字第3478號及其執行卷確認
    無訛，並有臺灣高等法院被告前案紀錄表在卷可稽，是該緩
    起訴處分確已發生實質確定力。故本件異議人前開酒後駕車
    之事實，業經檢察官為緩起訴處分，並命異議人支付3 萬元
    予國庫，該緩起訴處分並於98年7 月2 日期滿，有如前述，
    則依上開道路交通管理處罰條例第35條第8 項規定，原處分
    機關就罰鍰部分仍得裁處19,500元，原處分機關逕以受處分
    人酒精濃度超過規定標準，對其裁處罰鍰49,500元，該處分
    罰鍰逾19,500元部分，自有未洽。
  (八)綜上，本件既已依刑事法律制裁後，即無再依行政法為相同
    處罰之必要，原處分機關以異議人緩起訴處分確定，因仍有
    違反道路交通管理處罰條例第35條第1 項第1 款之情形而裁
    處異議人罰鍰49,500元，自屬違反行政罰法第26條所定「一
    事不二罰」之規定，顯有未當，自應由本院就逾越罰鍰19,5
    00元部分予以撤銷（19,500元部分仍應由異議人繳交），並
    另為不罰之諭知。
四、至於原處分機關裁處異議人施以道安講習部分，係屬達成遏
    止酒後駕車不法行為以維道路交通安全之行政目的而有別於
    罰鍰以外之其他種類行政罰，依行政罰法第26第1 項但書之
    規定，原處分機關仍得併予處罰，並未違反「一事不二罰」
    原則，且異議人對此未聲明異議，此觀異議人聲明異議狀之
    理由所載自明，而不在本院撤銷之範圍內，併予敘明。
五、依道路交通案件處理辦法第20條前段，裁定如主文。
中    華    民    國    98    年    8     月     5   日
                    交通法庭    法  官  吳永宋
以上正本證明與原本無異。
如不服本裁定應於收受送達後5 日內向本院提出抗告書狀敘述抗
告之理由抗告於臺灣高等法院高雄分院。
中    華    民    國    98     年    8     月    5   日
                                書記官  史安琪


司法院資訊處製作；財團法人民間司法改革基金會備份。
